臺灣高等法院臺中分院民事判決　九十三年度上字第三二八號
　　　上　訴　人　苗栗縣農會
　　　法定代理人　甲○○
　　　訴訟代理人　江錫麒律師
　　　複　代理人　乙○○
　　　被　上訴人　丁○○
　　　訴訟代理人　己○○○
　　　　　　　　　戊○○
右當事人間清償債務事件，上訴人對中華民國九十三年九月二十九日臺灣苗栗地方法
院九十三年度訴字第三三號第一審判決提起上訴，本院於九十四年四月二十六日言詞
辯論終結，判決如左：
      主      文
原判決關於命上訴人應給付被上訴人於超過新台幣貳佰零捌萬陸仟陸佰貳拾伍元暨其
利息部分、及訴訟費用之裁判均廢棄。
右廢棄部分被上訴人於第一審之訴駁回。
上訴人其餘上訴駁回。
第一、二審訴訟費用由上訴人負擔十分之七，餘由被上訴人負擔。
      事實及理由
一、被上訴人起訴主張：上訴人自民國九十一年五月起至同年六月止，共積欠被上訴
    人生乳價款新台幣（下同）三百十三萬八千四百七十五元，屢催未獲置理，爰依
    買賣之法律關係，訴請上訴人如數給付上開金額及自支付命令送達上訴人翌日起
    至清償日止，按週年利率百分之五計算之法定遲延利息。上訴人主張上開生乳價
    款中應扣除九十、九十一年度超收生乳之加工費用各四十七萬七千七百零三元、
    及一百六十萬八千九百二十二元，被上訴人不同意，被上訴人否認兩造間有收購
    生乳量上限六千六百公噸之約定，倘有該限制，上訴人應事先告知，豈有將酪農
    生產之生乳全數收取後，未經被上訴人同意，即逕自加工並向酪農收取加工費用
    之理等語。
二、上訴人則以：被上訴人為上訴人鮮乳加工廠之酪農戶，長年與其他酪農戶供應鮮
    乳予上訴人加工出售，被上訴人於九十一年五月上、下半期、及同年六月上、下
    半期繳乳量各為三七二七一、三九六八八、三四○八九、三五七六○公斤，各期
    生乳價款分別為七十一萬六千四百九十五元、八十四萬四千五百二十一元、七十
    一萬四千七百八十八元、八十二萬一千一百三十四元，惟扣除被上訴人應負擔之
    九十、及九十一年度超收生乳之加工費用四十七萬七千七百零三元、及一百六十
    萬八千九百二十二元，再扣除被上訴人應返還予上訴人之九十一年一月至三月份
    乳價每公斤二元之差價三十五萬九千四百十八元，餘額六十五萬零八百八十五元
    ，上訴人已於九十一年八月十四日匯款付訖予被上訴人完畢，上訴人並未積欠被
    上訴人任何乳款。又關於扣除九十、及九十一年度超收生乳之加工費用各四十七
    萬七千七百零三元、及一百六十萬八千九百二十二元之原委，係因苗栗縣政府於
    九十年二月十九日在苗栗縣農會會議室，由縣府農業局局長丙○○主持召開「苗
    栗縣酪農鮮乳加工廠與酪農戶生乳繳交及收購事宜第二次協商會議」，決議生乳
    超量部分(1)以苗栗縣農會酪農鮮乳加工廠八十九年收乳量一萬二千公噸為準，減
    收一○％，即一萬零八百公噸，作為九十年之生乳收購量，但乳廠收購生乳量在
    六千六百公噸以內，仍依照原基準價收購。(2)乳廠收購生乳量超過六千六百公噸
    以外部分，由苗栗縣農會酪農鮮乳加工廠統籌外調其他乳廠，外調手續費由乳廠
    向酪農戶收取每公斤零點四元費用，無法外調之生乳由苗栗縣酪農鮮乳加工廠加
    工處理，由酪農給付處理費，並領回自行處理。從而；上訴人僅於協商會議紀錄
    所載收購數量六千六百公噸之範圍內，有支付乳價之義務，而此部分乳價上訴人
    均已給付完畢，被上訴人仍請求上訴人付款，顯無理由。上訴人僅係人民團體，
    非政府機關，對於酪農出售之生乳，須視市場需要，由上訴人決定收購量，超過
    市場需要之生乳，其生產風險應由酪農自行負擔，惟苗栗縣政府農業局為照顧酪
    農，於市場發生供多需少之情形時，即召開上訴人與酪農間之協調會，希望上訴
    人多收購生乳，以解決酪農生產過量之困擾，此即為苗栗縣政府上開協商會議之
    由來，當時苗栗縣政府希望上訴人按八十九年度收乳量一萬二千公噸減收一○％
    ，作為九十年度之總收乳量，惟上訴人礙於市場有限，僅願收購總量六千六百公
    噸，逾此數量部分可替酪農將生乳外調其他乳廠，並由該他廠向酪農戶支付乳款
    ，如無法外調時，慮及生乳無法長期保存，如未加工處理，恐數日內即腐敗變質
    ，故苗栗縣政府遂協商由上訴人利用廠內設備替酪農將無法外調之生乳加工，加
    工品歸酪農戶所有，並由酪農領回，上訴人則僅向酪農戶收取每公斤七元之加工
    費用。被上訴人於九十一年五、六月間之總繳乳量，逾合約量部分，其中外調他
    廠者僅四萬一千五百四十七元，其餘則由上訴人依苗栗縣政府召開之協商會議第
    八項討論事項決議加工代製成保久乳類之加工品後，通知被上訴人領回自行處理
    ，惟被上訴人卻不同意領回，上訴人基於嘉惠酪農之政策考量，不得不收購加工
    品，惟上開每公斤七元之加工費用，自應歸被上訴人負擔，被上訴人得請求之上
    開生乳價款自應扣除外調他廠之款項、及加工費用等語。
三、原審判決上訴人應給付被上訴人二百十二萬八千一百七十二元，及自支付命令送
    達上訴人之翌日即九十二年十二月十九日起至清償日止，按週年利率百分之五計
    算之利息。並駁回被上訴人其餘之訴。上訴人不服原判決，提起本件上訴。
四、被上訴人於本院聲明，求為判決：上訴駁回。
    並補充陳述稱：
    被上訴人固有收到苗栗縣政府九十年二月十九日召開協調會之通知，惟因廠農雙
    方認知差距甚大，協調破裂無法作成協議，且苗栗縣政府於原審時有說明該次協
    調會其僅係主持會議，該會之決議並無法律約束力。被上訴人自七十六年飼養乳
    牛，生乳即繳交予上訴人，乳款發放均正常，雖於八十八年後未再訂立合約，惟
    雙方買賣生乳關係依舊延續存在，收乳及付款均如往常，並未改變，倘上訴人如
    欲有變動，自當於收乳前告知酪農所收生乳應如何處理、同意與否、及可停止收
    乳，惟上訴人於九十年之乳款已發放完畢，亦即交易已完成，乃又於九十一年五
    、六月份之乳款中再扣除九十年之加工費，實無理由。另上訴人依九十年二月十
    九日召開之會議，對酪農強扣生乳加工費，因該會議未就會議討論事項與上訴人
    達成協議、或訂立契約，被上訴人不同意上訴人扣除生乳加工費，上訴人於會議
    後亦未通知酪農每日可繳交之生乳量，仍照常每兩天來收乳，酪農有無超量亦未
    加以通知，而將生乳加工成保久乳、及加工之數量多少，均未通知，上訴人於原
    審辯稱製成之保久乳屢次通知酪農領回，惟被上訴人並未接獲通知，上訴人於鈞
    院因提不出證據，復辯稱已賣掉云云，被上訴人自始即不知有製成保久乳一事，
    又上訴人提出之九十、九十一年度超收生乳乳款統計表，上訴人係於原審訴訟中
    始提出，被上訴人之前並未看過，亦不清楚，此強行扣款事件均由上訴人單方運
    作，係詐欺酪農甚明等語。
五、上訴人於本院聲明，求為判決：
    (一)原判決不利上訴人之部分廢棄。
    (二)前項廢棄部分，駁回被上訴人於原審之訴。
    並補充陳述稱：
　　(一)上訴人於原審所提之九十年度酪農戶協議生產量，載「合約量6,599,999」、
　　　「協議交乳量10,800,000」即為上訴人願收購量六千六百公噸，但苗栗縣政府
　　　協商希望上訴人將收購量增為一萬零八百公噸，又「合計（欄）10,656,837」
　　　則為九十年度全體酪農之實際總繳乳量，「（各酪農戶）合約量（數據）」，
　　　則係上訴人依據各酪農戶依協議交乳量之相對比例，計算出上訴人對各酪農戶
　　　願收購生乳之數量，各酪農戶逾此數額之生乳將外調他廠，由該他廠向酪農戶
　　　支付乳款，如未能外調者，將由上訴人替酪農戶加工，加工品歸酪農戶所有，
　　　並由酪農領回，上訴人則僅向酪農戶收取每公斤七元之加工費用。被上訴人於
　　　九十一年五月、六月實際繳乳總數量，並據以計得之乳款共＄3,096,928 （依
　　　上訴人上開上提供數據之總加），兩造並無爭議，惟該生乳量之總數包含上訴
　　　人依「合約量」願收購之數量，及逾合約量應外調或加工之生乳數量，又因後
　　　者無他廠願收購致無法外調，故全數由上訴人依苗栗縣政府之協議會議第八項
　　　討論事項之決議二、２，加工代製成保久乳類之加工品後，通知被上訴人領回
　　　自行處理，惟被上訴人並未領回。縱被上訴人主張未參與苗栗縣政府農業局召
　　　開之協商會議，不知該協議結論，亦不受協議結論之拘束，則兩造間就超過苗
　　　栗縣政府協商後上訴人承諾之收購量即六千六百公噸之生乳，於此之意思表示
　　　並未合致，收購契約不能認為成立，上訴人無義務無限量收購被上訴人之生乳
　　　，被上訴人自無支付價款之義務；反之，若被上訴人請求依苗栗縣政府之協商
　　　會議結論處理，則被上訴人應比照其他酪農之方式，對於無法外調之生乳請求
　　　上訴人加工後收購時，應自行負擔加工費用，方為公平。
    (二)兩造曾訂定之生乳共同加工運銷合約書，該合約有效期間依第十六條規定：自
      八十六年四月一日起至八十七年三月三十一止，合約屆滿每年換簽新約，除有
      效期間更新外，其餘內容大致相同；嗣黑松股份有限公司於八十九年十二月二
      十九日，與全體酪農戶分別簽訂生乳收購合約書，約定自九十年四月起至九十
      一年三月止，收購酪農戶生產之生乳，惟黑松公司因故未能履約，乃由上訴人
      繼續收購生乳，但未簽訂任何收購生乳之書面。嗣上訴人因市場有限，無法全
      額收購酪農戶之生乳，擬減收生乳量，酪農戶遂於九十年二月間向苗栗縣政府
      農業局陳情，而有九十年二月九日之「苗栗縣農會酪農鮮乳加工廠與酪農戶生
      乳繳交及收購事宜協調會」，並於同年月十九日作成第二次協調會記錄，被上
      訴人否認有參加苗栗縣政府農業局主持之協調會，惟據原審向苗栗縣政府函詢
      協調會召開之經過情形，苗栗縣政府檢送九十年二月九日召開協商會議之通知
      （正本通知酪農戶黃國煒班長等四十位酪農戶）、並於九十年二月十四日專文
      將會議記錄通知酪農戶之五位班長，又苗栗縣政府檢附九十年二月九日召開協
      調會之簽到簿影本，其中有被上訴人簽到與會之紀錄，因此上開會議記錄於被
      上訴人應有拘束力，被上訴人否認協調會之結論，不承認超額生乳如不能外調
      他廠時，應由上訴人收取加工費用，應非可採等語。
六、查被上訴人主張其為上訴人所屬鮮乳加工廠之酪農戶，其於九十一年五、六月上
    、下半期各繳交三七二七一、三九六八八、三四○八九、及三五七六○公斤之生
    乳予上訴人，上訴人應給付之各期乳價分別為七十一萬六千四百九十五元、八十
    四萬四千五百二十一元、七十一萬四千七百七十八元、及八十六萬二千六百八十
    一元（部分外調他廠，已由他廠給付被上訴人價款四萬一千五百四十七元，則扣
    除該價款後，上訴人應給付之價款為八十二萬一千一百三十四元），及被上訴人
    應返還上訴人九十一年一至三月份乳價每公斤二元之差價三十五萬九千四百十八
    元，以及上訴人已於九十一年八月十四日將上開生乳價款中六十五萬零八百八十
    五元匯款予被上訴人等事實，為上訴人所不爭執，並有收乳傳票、付款傳票、及
    苗栗縣農會付款單等件在卷可稽，堪信被上訴人上開部分之主張為真實。惟被上
    訴人主張上訴人應給付九十一年五、六月間所繳交生乳量全部價款一節，則為上
    訴人所爭執，並辯稱：該價款應扣除超收生乳外調他廠之價款四萬一千五百四十
    七元、及九十、九十一年度超收生乳部分之加工費用各為四十七萬七千七百零三
    元、及一百六十萬八千九百二十二元等語。經查：
  (一)兩造於七十六年三月三十一日訂立苗栗縣農會酪農鮮乳加工廠生乳共同加工運銷
    合約書一紙，約定由被上訴人將生乳繳交上訴人加工運銷，合約有效期間自八十
    六年四月一日起至八十七年三月三十一日止，期滿得重新訂立合約一節，有上訴
    人提出之該合約書在卷可稽（見本院卷第三十五至三十八頁）。被上訴人主張兩
    造於該合約期滿後，並未再訂立新約，惟其仍續將生乳繳交予上訴人處理，上訴
    人每二天即來收購一次，其繳交多少生乳，上訴人即收取多少等情，並未據上訴
    人爭執（見原審卷第一○七、一○八頁、本院卷第二十三、四十四頁），足見；
    上開合約屆滿後，上訴人仍續收購被上訴人之生乳，應認兩造間就生乳之買賣有
    默示之契約法律關係存在。上訴人雖辯以：因市場需求量萎縮，兩造之買賣關係
    已不沿用原先之契約，應依九十年二月十九日苗栗縣農會酪農鮮乳加工廠與酪農
    戶生乳繳交及收購事宜第二次協商會議會議結論等語。惟為被上訴人所爭執，並
    以：其雖有參加該協商會議，但該協商結果不合理，其中途離席，自不受該協商
    會議拘束，且上訴人亦未依該決議於收取生乳時告知已超量，卻於應給付九十一
    年五、六月乳價時，逕扣除自行計算之九十、九十一年度超收生乳之加工費等語
    。查由苗栗縣政府農業局協商召開之九十年二月十九日苗栗縣農會酪農鮮乳加工
    廠與酪農戶生乳繳交及收購事宜第二次協商會議，依該會議紀錄之決議第二項固
    記載：「1.以苗栗縣農會酪農鮮乳加工廠八十九年收乳量一二○○○公噸為準，
    減收一○％為一○八○○公噸，作為本（九十）年之生乳收購量，但乳廠收購生
    乳量在六六○○公噸以內，仍依照原基準價收購。2.乳廠收購生乳量超過六六○
    ○公噸以外（四二○○公噸）之部分，由苗栗縣農會酪農鮮乳加工廠統籌外調其
    他乳廠，外調手續費由乳廠向酪農每公斤收○、四元，無法外調之生乳由苗栗縣
    農會酪農鮮乳加工廠加工處理，由酪農付處理費及領回自行處理」等語（見原審
    卷第六七頁），意即上訴人向酪農收購生乳總量在六千六百公噸以內者，仍依原
    價收購，但超出該數量部分，則由上訴人統籌外調其他乳廠處理，無法外調之生
    乳，仍由上訴人酪農鮮乳加工廠加工處理，由酪農支付處理費，並領回加工品自
    行處理。據証人即參與該會議之局長丙○○於本院準備程序中結証稱：「該協商
    有經過充分的協商、溝通及討論，會議簽到簿上所列的人員均是酪農戶推派的代
    表，決議是經過大家討論作成的，但相關細節兩造應該另行商談」等語；另証人
    即該局科長邱其彥則証稱：「我們是酪農與縣農會間收購生乳事業主管機關，協
    商的決議只是希望縣農會與酪農間遵守生乳的供應及收購量，該協商會議有經過
    代表與會之人員同意，依該決議收購的數量是總量，至於各個酪農的收購量，應
    該是酪農與縣農會間要另訂立契約，我們希望兩造可以另訂立契約」等語（見本
    院卷第五十五至五十七頁）。按上開會議係由上訴人與酪農戶所推派之代表與會
    ，並作成決議，被上訴人亦出席該會議，有上開協商會議簽到簿在卷可稽（見原
    審卷第六七－二頁），被上訴人雖稱其不同意該決議，中途即離席等語，惟該決
　　議既經大多數決議通過，原則上對上訴人及全體酪農戶應發生效力，被上訴人以
　　其不受該會議決議拘束云云，洵非可採。惟依証人丙○○、及邱其彥上開証詞，
　　該決議係希望上訴人與酪農間應遵守生乳的供應及收購量，相關細節如各個酪農
　　之收購量等細節問題，仍應由上訴人與酪農間另訂立契約解決等情，既此；該決
　　議應僅係上訴人與酪農間原則性之協議，兩造間仍須再依該決議之內容，進一步
　　協商每年收購總量、各酪農基本收購量、超收量、及加工費計算等詳細事宜，始
　　能明確，而兩造權義關係亦應依協商後之約定內容規範之始是。
  (二)惟被上訴人主張上訴人於該決議後，均未與其商談，仍照常前來收取生乳，且未
    通知有超量，亦未協商加工費用多寡，又對超量之生乳是否有加工不明，且加工
    品亦未通知酪農領回處理等語；上訴人雖以：因酪農戶很多，無法告知超量與否
    ，且必須統計數量始能知悉，被上訴人參加該會議，應該知道有無超量等語置辯
    。查上訴人於上開決議後，確未進一步與被上訴人協商，即憑該會議紀錄、及本
    身製作之「九十年度酪農戶協議生產量明細表」，逕行統計被上訴人於九十年度
    之總收乳量為六十五萬零四百五十公斤，超出協議生產量五萬五千零三十四公斤
    ，及超出該年度之合約量二萬四千五百八十三公斤，總計被上訴人之總超繳乳量
    為七萬九千六百十七公斤，並將該超繳量全數代為加工處理，處理費以每公斤六
    元計算，而認被上訴人應負擔之九十年度超收生乳之加工費用四十七萬七千七百
    零三元；及再依各酪農戶九十年度繳交生乳量總量之比例，作為九十一年收購生
    乳量之配額，遽以統計九十一度之超收乳量，再核算超量之加工費一百六十萬八
    千九百二十二元（此部分加工費每公斤七元）等情，業據上訴人陳稱甚明（見原
    審卷第五十五至六十三頁、本院卷第六十八頁）。按上訴人經年收購酪農之生乳
    ，統計生乳總收購量、及各酪農戶是否超量收購，既依各酪農前一年之收購量比
    例計算，則於該決議後即得依前一年收購乳量，計算各酪農繳交生乳量是否超量
    ，何有未能統計出之情事；又上開決議對超出六六○○公噸以外之生乳，由上訴
    人酪農鮮乳加工廠加工處理，並未決議應由酪農支付處理費多寡，上訴人於未與
    酪農協商前，逕以每公斤六元、及七元計算，何能要求被上訴人依該計價支付加
    工費；再對加工後之乳製品是否通知酪農領回處理一節，並無法舉証以實其說，
    被上訴人主張其自始即不知有製成保久乳一事，亦末受通知領回，則上訴人是否
    有將生乳加工成乳製品，並未舉証，何能要求被上訴人支付上開加工費用。上訴
    人上開所為，均有違上開決議之內容，況該決議亦僅係上訴人與酪農間原則性之
    協議，如已上述，兩造間既未再進一步協商買賣變動事宜，並達成合意，自仍應
    依原買賣契約內容履行。
  (三)上訴人對所收購系爭生乳數量、及價金均不爭執，自負給付價金之義務。又被上
    訴人自認已收受上開外調他廠之生乳價款四萬一千五百四十七元等情（見本院卷
    第七十三頁），足見；被上訴人同意依該價金出售該部分生乳，此部分價金自應
    予扣除，經扣除後，上訴人應給付之價金應為二百零八萬六千六百二十五元（計
    算方式：3,138,475－359,418－650,885－41,547＝2,086,625）。
七、綜上所述，被上訴人本於給付買賣價金請求權，請求上訴人應給付二百零八萬六
    千六百二十五元，及自支付命令裁定送達之翌日即九十二年十二月十九日起至清
    償日止，按週年利率百分之五計算之利息，被上訴人之請求在此範圍內為有理由
    ，應予以准許，至逾此範圍之請求，為無理由，應予駁回。原審以被上訴人之請
    求於上開範圍內之金額予以准許，核與法相符。上訴人上訴意旨求予廢棄改判，
    為無理由，此部分上訴應予駁回，惟就被上訴人超過上開金額及利息部分，為上
    訴人敗訴之判決，容有未洽，上訴意旨指摘原判決不當，求予廢棄改判，就該部
    分為有理由，自應由本院廢棄改判，如主文第二項所示。
八、本案事實已臻明確，兩造其餘攻擊防禦方法，不足以影響本判決結果，爰不一一
    論述，併此敘明。
據上論結：本件上訴為一部有理由，一部無理由，依民事訴訟法第四百五十條、第四
百四十九條第一項、第七十九條，判決如主文。
中　　　華　　　民　　　國　　九十四　　年　　　五　　　月　　　十　　　日
~B1民事第四庭審判長法　官　黃斐君
~B2　　　　　　　　法　官　張鑫城
~B3　　　　　　　　法　官　張浴美
右為正本係照原本作成。
如對本判決上訴，須於收受判決送達後二十日內向本院提出上訴書狀，其未表明上訴
理由者，應於提出上訴後二十日內向本院提出上訴理由書(須按他造人數附具繕本)。
上訴時應提出委任律師為訴訟代理人之委任狀。具有民事訴訟法第四百六十六條之一
第一項但書或第二項之情形為訴訟代理人者，另應附具律師及格證書及釋明委任人與
受任人有該條項所定關係之釋明文書影本。
~B　　　　　　　　書記官　謝雅惠
中　　　華　　　民　　　國　　九十四　　年　　　五　　　月　　 十一　　 日
　　　　　　　　　　　　　　　　　　　　　　　　　　　　　　　　　　　　Ｈ
